【裁判字號】    89,判,754
【裁判日期】    890316
【裁判案由】    商標異議
【裁判全文】
行  政  法  院  判  決                            八十九年度判字第七五四號
    原      告  民生行股份有限公司
    代  表  人  甲○○
    訴訟代理人  乙○○
    被      告  經濟部智慧財產局
右當事人間因商標異議事件，原告不服行政院中華民國八十七年十二月二十八日台八
十七訴字第六三五五八號再訴願決定，提起行政訴訟。本院判決如左︰
    主  文
原告之訴駁回。
    事  實
緣原告於民國八十六年一月十四日以「FOR THE PEOPLE及圖」商標（如附圖一），指
定使用於商標法施行細則第四十九條商品及服務分類表第二十五類之各種男女鞋及童
鞋商品申請註冊，作為其註冊第七四五五二九號「FOR THE PEOPLE及圖」商標之聯合
商標，經被告審查核准，列為審定第八○一二七八號聯合商標。嗣關係人寶島鞋業股
份有限公司以該商標有違商標法第三十七條第一項第七款及第十二款規定，對之提出
異議。被告審查結果，為該聯合商標審定應予撤銷之審定，發給中台異字第八七○八
五二號異議審定書。原告不服，一再訴願，遞遭決定駁回，遂提起本件行政訴訟。茲
摘敘兩造訴辯意旨於次：
原告起訴意旨略謂︰一、按商標圖樣「襲用他人之商標或標章有致公眾誤信之虞者」
或「相同或近似於他人同一商品或類似商品之註冊商標．．．者」，不得申請註冊，
固為商標法第三十七條第一項第七款及第十二款前段所明定。惟該二款之適用應以二
商標構成近似為其前提要件。而所謂商標近似，係指商標圖樣以具有普通知識經驗之
商品購買人，於購買時施以普通所用之注意，有混同誤認之虞者為近似。故倘一般消
費大眾對該二商標能清楚分辨而無混淆誤認之虞，即非屬近似商標，此亦為商標法制
定之目的：使一般商品購買人能清楚辨別二不同產製主體之註冊商標。而審查商標應
就其圖樣總括其各個部分通體觀察之（參照二十四年院字第一三八四號、行政法院二
十六年判字第四八號判例）。且僅就商標圖樣比較，認為近似，但已為一般購買人所
熟知之商標，而不致產生混同誤認之虞者，則非屬近似商標。二、再訴願決定謂：系
爭聯合商標與據以異議之註冊第三三三六八五號「寶島及圖」商標（如附圖二）圖樣
主要部分之一之圖形，予人印象均係為台灣島設計圖，對照比較，固可見其差異，惟
異時異地隔離觀察，不無使人混同誤認之虞云云。惟商標稍有不同，通常認為構成近
似，但該差異部分影響商標之整體印象或具有其他不同意義，而無混淆誤認之虞者，
為不近似。系爭聯合商標與據以異議商標二者，雖均係以台灣島地理圖形為基本，惟
詳究之，乃為不同之台灣島設計圖，且該二商標圖像部分之差異顯著，有不同之構圖
意匠與設計方式，予人寓目觀感分別顯然，實無構成近似商標之虞。被告暨訴願、再
訴願決定機關僅因該二商標均有台灣島地理圖形，即認該二者構成近似商標，而未詳
究二者差異處，將外觀上明顯可分辨的腳印圖與寶島圖指為近似，顯有違誤。實則台
灣島乃為一地理上之圖形，本不可由一人獨占專用，況系爭聯合商標實為一腳印設計
圖，與據以異議商標間有顯著差異，實無構成近似，引致混同誤認之虞，要無前揭法
條之適用。三、審就商標是否近似，應以商標整體圖像為之，而不能遽為分割，此乃
前揭判例所明白揭示之原則，亦為一般消費大眾觀察判別商標之習慣。故觀系爭聯合
商標圖樣可知，其為一個圖形與文字共同構成之聯合式商標圖樣，其圖形部分，係富
含意義之「腳印足跡圖」，以五個指頭象徵台澎金馬及各離島之五大島嶼位置，亦以
此意謂台灣五大族群（閩南人、客家人、內地人、原住民、外籍移民僑民）融合相處
，而以三條腳紋代表台灣之淡水河、濁水溪、高屏溪等各大河川，加上極富意味文字
「FOR THE PEOPLE」，以此意謂人人秉持一步一腳印，立足台灣，從台灣出發進軍五
大洲。整體商標圖樣予人之寓目觀感，不但特殊，且內含意味，有極為獨特之設計理
念。反觀據以異議商標，雖亦為一圖形與文字之聯合式商標圖樣，惟其係單純以「寶
島」作為此一商標圖樣之主要且惟一之設計意旨，較之系爭聯合商標，二者在構圖意
匠上截然不同，在外觀印象上，亦屬繁簡有別，實無構成近似，引致混淆誤認之嫌。
四、被告於審定書指稱另案經濟部經（八五）訴字第八五六二七六二五號訴願決定書
，遭撤銷之原註冊第九二五七七號聯合商標、第六六二五三四號聯合商標、第七二四
一一六號聯合商標，均與系爭聯合商標有相同之腳印圖。惟原告所有之腳印圖，係富
含意義，具有特殊設計意匠、構圖，且曾榮獲優良商標設計佳作獎項之商標，與據以
異議商標之單純寶島圖，一為腳印寓目印象，一為寶島地理圖像，即使是目不識丁之
商品購買人亦能一望即知，更何況是具有普通知識經驗之一般消費者，更無可能發生
將二毫不相干之圖像混淆誤認之情事。五、被告認原告所舉數商標圖樣中有台灣島地
理圖形之商標，與原告所有前已取得商標專用權之與系爭聯合商標之相同圖樣案件，
係屬另案，案情各異，自不得比附援引，執為本件商標應准註冊之論據。惟被告既認
原告所舉數案件係屬另案，則為何又援引他案執為系爭聯合商標應予撤銷之論據﹖如
此實有違誠信原則。而一再訴願決定竟維持原處分，令原告何以誠服﹖又倘如關係人
所云，據以異議商標已成為一著名商標，而廣為一般消費者所熟知愛用，則豈有與他
件商標引致混同誤認之虞﹖況詳究關係人所檢附之使用證據可知，實際使用者乃將其
指定商品嵌入該商標使用，如此不但有自行變換、加附記使用商標之嫌，且一般消費
者所熟知者必也是加附記、有商品之商標。如此觀之，據以異議商標予人之印象乃係
標記商品類別之寶島圖形，而系爭聯合商標則為一寓目清晰可辨之「腳印圖」，二者
之構圖、設計意匠，均顯然有別，實無構成近似商標之虞。被告暨一再訴願決定竟略
而不談，視而不見，實令原告不解。六、原告係秉持「溫柔愛心及關懷」之福爾摩沙
情，創作此一腳印足跡圖，且以此一相同之腳印圖取得數件商標專用權，並頻作廣告
宣傳。不但使一般消費大眾對此一商標圖樣有相當之認識，更於八十四年間獲得優良
商標設計佳作獎。準此，獲得優良商標設計佳作獎，且極富設計意匠，構圖獨特之系
爭「腳印足跡圖」聯合商標，已足使一般商品購買人認識其表彰者乃原告所產銷之商
品，與構圖簡單之據以異議「寶島圖」商標間，實無構成近似，引致誤認之虞，誠無
首揭商標法之適用可能。七、綜上所陳，系爭聯合商標與據以異議商標間，二者予人
之觀感印象，各別顯然，其構圖意匠、設計方式復屬不同，外觀繁簡有別，要無構成
近似商標，引致一般商品購買人產生混淆誤認之虞。請求將原處分及訴願、再訴願決
定一併撤銷等語。
被告答辯意旨略謂︰按商標圖樣相同或近似於他人同一商品或類似商品之註冊商標者
，不得申請註冊，為當時商標法第三十七條第一項第十二款前段所規定。又判斷商標
近似與否，應隔離觀察以資判定，縱令兩商標對照比較能見其差別，然異時異地各別
觀察，則不易見者，仍不得不謂為近似，故凡商標無論在外觀上或觀念上，其圖形、
文字主要部分近似，有引起混同誤認之虞者，即為近似之商標，迭經大院著有判例。
查系爭商標圖樣與據以異議商標圖樣主要部分之一之圖形，予人印象均係為台灣島設
計圖，對照比較，固可見其差異，惟異時異地隔離觀察，不無使人混同誤認之虞，自
有首揭法條之適用。又衡酌商標在外觀或觀念上有無混同誤認之虞，應本客觀事實判
斷，所訴系爭聯合商標圖樣之圖形，寓含一步一腳印，立足台灣進軍世界等主觀意念
，非本件所應審究。被告所為之處分，並無不合等語。
    理  由
按商標圖樣相同或近似於他人同一商品或類似商品之註冊商標者，不得申請註冊，為
系爭聯合商標八十七年一月十五日核准時之商標法第三十七條第十二款所規定（即八
十六年五月七日修正、八十六年十一月一日施行前之商標法第三十七條第一項第十二
款前段規定）。又判斷商標近似與否，應隔離觀察以資判定，縱令兩商標對照比較能
見其差別，然異時異地各別觀察，則不易見者，仍不得不謂為近似，故凡商標無論在
外觀上或觀念上，其圖形、文字主要部分近似，有引起混同誤認之虞者，即為近似之
商標，迭經本院著有判例。查系爭聯合商標圖樣，主要構圖部分在於台灣島圖形，與
據以異議商標圖樣主要部分之一之圖形，予人印象均係為台灣島設計圖，同時同地，
對照比較，固可見其差異，惟異時異地隔離觀察，不無使人產生混同誤認之虞，原處
分認係屬近似之商標，復指定使用於同一或類似商品，依首揭法條規定，為撤銷系爭
商標之審定，於法並無不合。一再訴願決定，遞予維持，亦無違誤。原告雖主張系爭
聯合商標圖樣中圖形部分為富含意義之「腳印足跡圖」，以五個指頭象徵台澎金馬及
各離島之五大島嶼位置，亦以此意謂台灣五大族群（閩南人、客家人、內地人、原住
民、外籍移民僑民）融合相處；而以三條腳紋代表台灣之淡水河、濁水溪、高屏溪等
各大河川，加極富意味的文字「FOR THE PEOPLE」，此意人人秉持一步一腳印，立足
台灣，從台灣出發進軍五大洲，整體商標圖樣予人之寓目觀感不但特殊且內含意味，
有著極為獨特之設計理念、意匠、構圖乙節，僅係原告主觀上所賦予者，一般消費者
觀之，非必有相同之認知與領悟，亦無從藉此與據以異議商標辨識表彰不同之商品來
源。況衡量商標在外觀或觀念上有無混同誤認之虞，應本客觀事實判斷，原告所稱之
主觀意念，自非判斷兩商標是否近似時所應審究。又商標是否著名、設計是否佳美，
與判斷商標是否近似無絕對關聯，原告主張，系爭商標曾獲優良商標設計佳作獎，且
據以異議商標果如關係人所稱知名，則兩商標即非近似云云，尚無足採。至所稱關係
人有自行變換、加附記使用商標一節，係據以異議商標有否違法使用之另案問題，亦
非本案所得審究。原告另稱前曾取得與系爭聯合商標之相同圖樣之商標專用權，係屬
另案，案情各異，本院不受其拘束。本件原告起訴無理由，應予駁回。
據上論結，本件原告之訴為無理由，爰依行政訴訟法第二十六條後段，判決如主文。
中    華    民    國     八十九      年      三      月      十六       日
                    行 政 法 院 第 一 庭
                                審 判 長 評  事      黃  綠  星
                                         評  事      藍  獻  林
                                         評  事      黃  璽  君
                                         評  事      廖  宏  明
                                         評  事      鄭  忠  仁
右  正  本  證  明  與  原  本  無  異
                                         法院書記官  邱  彰  德
中    華    民    國     八十九      年      三      月      十七       日
附圖一、                          附圖二、
~[G;H:\SCN\89\00000000.1;;]
~[G;H:\SCN\89\00000000.2;1500;]


司法院資訊處製作；財團法人民間司法改革基金會備份。
